【裁判字號】    97,交聲,139
【裁判日期】    970904
【裁判案由】    違反道路交通管理處罰條例聲明異議
【裁判全文】
臺灣苗栗地方法院交通事件裁定         97年度交聲字第139號
原處分機關  交通部公路總局臺北區監理所
異  議  人
即受處分人  甲○○
上列異議人即受處分人因違反道路交通管理處罰條例事件，對於
交通部公路總局臺北區監理所於民國97年6 月16日所為之處分（
原處分案號：自裁字裁40-E00000000號）聲明異議，本院裁定如
下：
    主  文
原處分撤銷。
甲○○不罰。
    理  由
一、原處分意旨略以：本案係新竹縣政府警察局交通隊於民國95
    年2 月21日16時27分在台15線62公里北上處，查獲異議人即
    受處分人甲○○所有車牌號碼FD-1692 號車因「駕駛人行車
    速度，超過規定之最高時速未滿20公里、使用註銷之牌照行
    駛」違規，遂依修正前道路交通管理處罰條例第40條第1 項
    、第12條第1 項第4 款逕行舉發。異議人未依規定自動繳納
    罰鍰或未依規定到案聽候裁決，亦未依道路交通管理處罰條
    例第85條第1 項規定辦理歸責他人，遂依上開條例第9 條、
    第12條第2 項暨違反道路交通管理事件統一裁罰基準及處理
    細則第44條第1 項規定，裁處罰鍰共計新臺幣13,000元，並
    牌照扣繳等語。
二、異議意旨略以：異議人所有車牌號碼FD-1692 號車，在11年
    前車已當於新店某當舖，因當票已遺失，現今回新店要找該
    當舖又找不到，不知該如何處理，此車是本人所有，但已被
    當舖拿去使用；另有燃料使用費問題，請一併查明云云。
三、按處理違反道路交通管理事件，有關文書送達之程序，依行
    政程序法之規定，違反道路交通管理事件統一裁罰基準及處
    理細則第5 條定有明文。行政程序法第78條第1 項第1 款復
    規定：「當事人應為送達之處所不明者，行政機關得依聲請
    ，准為公示送達。」。惟所謂「應受送達之處所不明」，須
    已用盡相當之方法探查，仍不知其應為送達之處所者，始足
    當之。而「不明」之事實，則應由聲請公示送達之人負舉證
    責任，並由法院依具體事實判斷（最高法院82年臺上字第27
    2 號判例意旨參照）。又行政程序法第78條第3 項雖規定：
    「當事人變更其送達之處所而不向行政機關陳明，致有第一
    項之情形者，行政機關得依職權命為公示送達」，然依此規
    定為公示送達者，仍須具備下列三項要件：(一)當事人有變更
    其送達處所之情形；(二)當事人未向行政機關陳明；(三)致生同
    條第1項第1款「應為送達之處所不明」之結果。因之，若當
    事人「未陳明送達處所變更」，但尚未致生「應為送達處所
    不明」之結果，換言之，行政機關仍可透過戶籍查詢而得知
    當事人住居所地址者，即不能認為「應為送達處所不明」，
    行政機關即不得以當事人變更其送達處所而未向行政機關陳
    明為由，逕依行政程序法第78條第3 項之規定，對當事人為
    公示送達，合先敘明。
四、經查：
（一）按違反道路交通管理事件行為人，未依規定自動繳納罰鍰
      ，或未依規定到案聽候裁決，處罰機關應依基準表於通知
      單送達且逾越應到案期限60日之3 個月內，逕行裁決之，
      違反道路交通管理事件統一裁罰基準及處理細則第44條定
      有明文。惟上開規定，必以行為人先經「合法收受舉發通
      知單」後，無正當理由，未依該舉發通知單上所載應到案
      日期為罰鍰繳納或到案聽候裁決時，始有其適用。次按行
      為人有違反道路交通管理處罰條例情形者，應填製舉發違
      反道路交通管理事件通知單，並於被通知人欄予以勾記，
      其通知聯依下列規定辦理：四逕行舉發者，應按已查明資
      料填註車牌號碼、車輛種類、車主姓名及地址，並於通知
      單上方空白處加註逕行舉發文字後，由舉發機關送達被通
      知人，違反道路交通管理事件統一裁罰基準及處理細則第
      11條第1 項第4 款定有明文。且同細則第5 條規定，有關
      文書送達程序，悉依行政程序法規定。再按書面行政處分
      自送達相對人及已知利害關係人起，對其發生效力，行政
      程序法第110條第1 項定有明文。由此可知，書面行政處分
      生效時點，係採到達主義，舉發通知單作成後，僅為行政
      處分成立，必須待送達異議人始對其生效。本舉發通知單
      既已完成「掣單舉發程序」，具備違反道路交通管理事件
      統一裁罰基準及處理細則規定程式，雖可肯認行政處分已
      經成立，但仍需合法送達於異議人始對其生效。惟本件異
      議人係於93年10月27日即遷入「苗栗縣頭份鎮○○里○ 鄰
      ○○街40巷41號5 樓」住所，並已向戶政機關辦理戶籍變
      更登記，此有本院依職權查詢之法務部戶役政連結作業系
      統個人基本資料表1 紙附卷可參。本件舉發單位填製舉發
      通知單後，係對異議人之車籍地即「臺北縣新莊市○○里
      ○○ 鄰 ○○路710 巷1 弄6 號3 樓」處所付郵送達，惟因
      異議人業已搬遷，郵務機關即臺北縣新莊市幸福郵局為送
      達後，因無法將文書交與應受送達人，亦未獲會晤本人或
      有辦別能力之同居人、受雇人或應受送達處所之接收郵件
      人員，即逕以寄存送達方式處理。惟按行政程序法第74條
      規定，不能送達於應受送達人住居所、事務所或營業所，
      或為補充送達及留置送達時，得為寄存送達。本件舉發機
      關明知該舉發通知單招領逾期，致遭退回郵件，有新竹縣
      政府警察局97年8 月14日竹縣警交字第0970021674號函及
      新竹縣政府警察局送達證書各1 份在卷可稽。詎舉發機關
      未再依他法合法送達該舉發通知單，而逕留存該舉發通知
      單於舉發機關，自難認已為合法送達舉發通知書，依上說
      明，本件舉發通知單，既未先行合法送達異議人，則原處
      分機關自無逕行裁決權限。
（二）末按違反道路交通管理處罰條例之行為，自行為成立之日
      起；行為有連續或繼續之狀態者，自行為終了之日起，逾
      3 個月不得舉發，道路交通管理處罰條例第90條第1 項定
      有明文。上開規定，旨在避免法律關係遲不確定致生法秩
      序不安定之結果，並同時保障人民權益。本件自異議人違
      規時（95年2 月21日16時27分）起，迄今已逾3 個月，依
      前開說明，本件舉發機關既未將舉發通知單合法送達，則
      本件行政處分僅係「成立」，而仍未「生效」，自難謂已
      完成舉發程序。原處分機關遲至97年6 月16日，始以自裁
      字第裁40-E00000000號裁決書，寄送至異議人之戶籍地即
      「苗栗縣頭份鎮○○里○ 鄰○○街40巷41號5 樓」住所，
      ，並由異議人之受雇人收受乙情，有交通部公路總局臺北
      區監理所送達證書1 份附卷可參，距本件違規行為（95年
      2 月21日）終了日，顯已逾3 個月舉發期限，依上規定，
      自已不得再行舉發。是原處分機關爰依道路交通管理處罰
      條例第40條第1 項、第12條第1 項第4 款、第12條第2 項
      暨違反道路交通管理事件統一裁罰基準及處理細則第44條
      第1 項之規定，裁處異議人「1.行車速度，超過規定之最
      高時速未滿20公里，2.使用註銷之牌照行駛」之違規，顯
      有未當。綜上所述，原處分既有如上所述之違誤，自應由
      本院予以撤銷，並為異議人不罰之諭知。
（三）另異議人復辯稱無法提出流當證明，就燃料使用費問題請
      一併查明云云，惟當舖業者不願補開流當證明，應另循法
      律途逕解決，亦非本院所得審酌之範圍，併予敘明。
五、據上論斷，應依道路交通管理處罰條例第87條第2 項，道路
    交通案件處理辦法第20條前段，裁定如主文。
中    華    民    國    97    年    9     月    4     日
                    交通法庭  法  官  林 卉 聆
上正本證明與原本無異。
如不服本裁定應於送達後5 日內向本院提出抗告狀。
                              書記官  楊 慧 萍
中    華    民    國    97    年    9     月    4     日


司法院資訊處製作；財團法人民間司法改革基金會備份。
